【裁判字號】    92,訴,1396
【裁判日期】    921226
【裁判案由】    偽造文書等
【裁判全文】
臺灣臺北地方法院刑事判決                        九十二年度訴字第一三九六號
    公  訴  人  臺灣臺北地方法院檢察署檢察官
    被      告  乙○○
右列被告因偽造文書等案件，經檢察官提起公訴（九十二年度調偵緝字第四三號），
本院判決如左：
    主  文
乙○○無罪。
    理  由
一、公訴意旨略以：被告乙○○原為設於臺北市大安區○○○路二四０巷二十六號一
    樓捷運站音樂餐廳負責人，於民國九十年三月間陸續向告訴人亨玖企業有限公司
    （以下稱亨玖公司）購買各類洋酒及果汁飲料等物，並簽發其父張學銀（另為不
    起訴處分）所有付款人為臺北銀行和平分行、支票號碼ＨＰ0000000號、
    發票日期為九十年五月二十五日、票面金額新臺幣（下同）二十五萬九千八百三
    十元支票一紙支付貨款，告訴人依約給付各類飲料後，將該支票屆期提示，竟因
    存款不足退票，被告復簽發上開付款人為臺北銀行和平分行、每張票面金額各三
    萬元、票載發票日依序自九十年六月十八日起每月十八日到期之支票十五張，佯
    為分期清償前揭退票之貨款及自九十年四月以後陸續積欠亨玖公司之全部貨款，
    並為取信於告訴人之代表人丙○○，竟基於偽造私文書之犯意，明知「張筱蕙」
    並非其本名，卻在付款人為臺北銀行和平分行、支票號碼ＨＰ0000000號
    、票面金額三萬元之支票背面偽簽「張筱蕙」署名作為背書，足以生損害於亨玖
    公司及張筱蕙本人，並將偽造背書之支票交由不知情之亨玖公司業務員甲○○攜
    回公司報帳而行使之。嗣於九十年六月十八日第一張支票到期提示，因發票人印
    章不符及存款不足而退票，經告訴人派員催討，發現被告已經逃匿無蹤，始發覺
    上情，因認被告涉犯刑法第二百十六條、第二百十條之行使偽造私文書罪嫌，蒞
    庭檢察官並於論告時當庭補充認被告亦涉犯刑法第三百三十九條詐欺罪嫌等語。
二、按犯罪事實應依證據認定之，無證據不得認定犯罪事實；不能證明被告犯罪者，
    應諭知無罪之判決，刑事訴訟法第一百五十四條第二項、第三百零一條第一項分
    別定有明文。次按認定不利於被告之事實須依積極證據，苟積極證據不足為不利
    於被告事實之認定時，即應為有利於被告之認定（最高法院三十年台上字第八一
    六號判例參照）；事實之認定，應憑證據，如未能發現相當證據，或證據不足以
    證明，自不能以推測或擬制之方法，為裁判基礎（最高法院四十年台上字第八六
    號判例參照）；認定犯罪事實所憑之證據，雖不以直接證據為限，間接證據亦包
    括在內；然而無論直接或間接證據，其為訴訟上之證明，須於通常一般之人均不
    致有所懷疑，而得確信其為真實之程度者，始得據為有罪之認定（最高法院七十
    六年台上字第四九八六號判例參照）。又按刑法第二百十條之偽造文書罪，指無
    制作權不法制作者而言，若自己之文書，縱有不實之記載，要難構成本條之罪（
    最高法院四十七年臺上字第三六五號判例參照）；刑法第二百十條之偽造文書，
    以無制作權之人冒用他人名義而制作該文書為要件之一，如果行為人基於他人之
    授權委託，即不能謂無制作權，自不成立該條之罪（最高法院四十七年臺上字第
    二二六號判例參照）。再按刑法第三百三十九條第一項詐欺罪之成立，以意圖為
    自己或第三人不法之所有，以詐術使人將本人或第三人之物交付為要件，若行為
    人所用方法，不能認為詐術，亦不致使人陷於錯誤，則不得遽以該罪相繩（最高
    法院四十六年台上字第二六Ｏ號判例）。至於債務人於債之關係成立後，如有未
    依債之本旨履行民事債務之情形，在一般社會經驗上可能之原因甚多，縱令是出
    於惡意不為履行，苟無足以證明其在債之關係發生時，自始即具有不法所有意圖
    之積極證據，亦僅能令負民事債務不履行之責任，依刑事訴訟法第一百五十四條
    之規定，尚不得據此債信違反之客觀事態，而推定債務人原有詐欺取財或詐欺得
    利之犯意。
三、本件公訴人認被告涉犯行使偽造私文書及詐欺罪嫌，係以告訴人代表人丙○○之
    指訴、證人甲○○之證言、臺北市政府營利事業登記證、支票號碼ＨＰ0000
    000號支票及退票理由單等影本各一紙，資為論據。訊據被告堅決否認有何使
    偽造私文書及詐欺犯行，辯稱：其工作時對外都使用「張筱蕙」之名，認識伊之
    人都知道其叫張筱蕙，甲○○要求在支票背書時，其就簽署此工作上使用之姓名
    ，因為當時有喝酒寫很快才將
    ，否則
四、經查：
  (一)被告原名張素芳，係設於臺北市大安區○○○路二四０巷二十六號一樓捷運站音
    樂餐廳之負責人，此經被告供明在卷，並有臺北市政府營利事業登記證影本一紙
    （見九十年度他字第五四九三號偵查卷第十二頁）附卷可憑。又捷運站音樂餐廳
    於九十年三月間陸續向告訴人購買各類洋酒等物，並以發票人為張學銀、付款人
    為臺北銀行和平分行、支票號碼為ＨＰ0000000號、發票日為九十年五月
    二十五日、票面金額二十五萬九千八百三十元之支票一紙給付貨款，告訴人依約
    給付各類酒品後屆期提示該紙支票，然因存款不足而遭退票。嗣被告交付發票人
    為張學銀、付款人為臺北銀行和平分行、支票號碼ＨＰ0000000號、ＨＰ
    0000000號至ＨＰ0000000號、每張票面金額各三萬元、票載發票
    日每月一期依序自九十年六月十八日起至九十一年七月十八日止之支票共十五張
    （發票日九十年八月十八日二張），以分期清償前開退票之貨款及自九十年三月
    以後陸續積欠亨玖公司之貨款。告訴人於九十年六月十八日提示第一張支票，因
    發票人印章不符及存款不足而遭退票等情，業據告訴人之代表人丙○○於偵查及
    本院審理時指訴綦祥（見右揭偵查卷第四十一頁至第四十二頁，本院九十二年十
    二月九日審判筆錄），復經證人甲○○於警詢時證述明確（見右揭偵查卷第六頁
    反面），並有上開支票號碼為ＨＰ0000000號、ＨＰ0000000號、
    ＨＰ0000000號至ＨＰ0000000號之支票影本共十六張、臺北市票
    據交換所退票理由單影本二紙存卷足佐（見右揭偵查卷第十三頁至第十四頁、第
    十七頁至第二十二頁）。
  (二)其次，被告在上開支票號碼ＨＰ0000000號、票面金額三萬元之支票背面
    簽署「張筱蕙」署名，且填寫
    乙節，業據被告於偵查及本院審理時坦認不諱（見右揭偵查卷第七十四頁至第七
    十五頁，本院九十二年十月二十二日準備程序筆錄及同年十二月九日審判筆錄）
    ，核與告訴人指訴情節相符，復有該紙支票影本附卷可稽（見右揭偵查卷第十四
    頁）。又證人即告訴人之業務員甲○○於偵查時證稱：其接洽捷運站音樂餐廳之
    業務有三個月，九十年五月一日之前不認識乙○○，乙○○於九十年五月二日接
    手經營捷運站音樂餐廳後其認識乙○○，她說她是張筱蕙等語（見右揭偵查卷第
    六頁、第五十七頁反面，九十一年度調偵字第四四二號偵查卷第二十二頁反面、
    九十二年度調偵緝字第四三號第二十九頁）；證人林致妤於偵查中證稱：其係被
    告之客人，知道被告叫張筱蕙等語。是由上開證人之證詞，足以證明被告之別名
    係張筱蕙，與被告往來之客戶或業務人員亦早已明瞭被告之別名即為張筱蕙，其
    在支票背面簽署別名背書，已足以證明其主體之同一性，故被告並無偽造「張筱
    蕙」姓名之犯意，自無行使偽造私文書可言。至被告在上開支票背書時填寫其身
    分證統一編號為「Ｚ000000000號」，與其
    一五八０七五號」，二者英文字母雖有別，然號碼則完全相符，復觀諸其所簽寫
    首字英文字母「Ｃ」寫為「Ｇ」，顯係誤寫，否則被告如係故意填寫錯誤之身分
    證統一編號，其大可在英文字母之後隨意填寫其他數字號碼，應無照實填寫自己
    統一編號Ｃ寫成Ｇ等語，應堪採信。
  (三)再者，上開支票號碼ＨＰ0000000號支票退票之原因為發票人印章不符及
    存款不足，有前述臺北市票據交換所退票理由單可稽。茲將右揭因存款不足而遭
    退票之支票號碼為ＨＰ0000000號支票其上發票人印章，與支票號碼ＨＰ
    0000000號支票其上發票人印章，交互對照，以肉眼詳加觀察即可發現二
    者「捷運站音樂餐廳」之印文相同，而「張學銀」之印文則不同，是支票號碼Ｈ
    Ｐ0000000號支票其上所蓋用之「張學銀」印文應非原發票人印文。惟參
    以證人張學銀於偵查中證稱：乙○○有跟伊講過用其名字簽發支票，其知道乙○○有使用伊的支票等語（見九十年度他字第五四九三號偵查卷第七十五頁），足
    見證人張學銀有授權被告使用其名義簽發支票，從而姑不論被告在前開支票上所
    蓋用張學銀之印章是否正確，被告既經授權即有權在支票上蓋用張學銀之印文。
    至支票號碼ＨＰ0000000號支票及被告同時簽發交付證人甲○○之支票號
    碼ＨＰ0000000號至ＨＰ0000000號等支票共十五張，其上發票人
    欄「張學銀」印文雖非原發票人印文，然被告交付該十五紙支票予證人甲○○係
    為清償捷運站音樂餐廳先前退票之貨款，並非以該十五紙支票再向告訴人購買貨
    物，且證人甲○○於偵查中已陳明：告訴人收受該十五紙支票並無免除債務之意
    思等語（見九十年度他字第五四九三號偵查卷第五十七頁反面），是被告亦未因
    交付告訴人該十五紙支票而獲得以免除債務之利益，從而被告並未因交付該十五
    紙支票予告訴人而獲取任何貨品或利益，甚為顯然。又告訴人之代表人丙○○於
    本院審理時結證稱：捷運站音樂餐廳自八十九年七月間起向告訴人購買酒類，九
    十年三月之前之貨款均已付清，尚積欠九十年三月之貨款二十五萬九千八百三十
    元、同年四月之貨款三十一萬八千一百五十元及同年五月之貨款二萬五千二百元
    等語（見本院九十二年十二月九日審判筆錄），另證人甲○○於警詢時證稱：張
    筱蕙（即被告）於九十年五月接手經營捷運站音樂餐廳，共購買一萬九千三百八
    十元洋酒等物，張筱蕙簽發一張面額三千元支票，其餘支付現金等語（見九十年
    度他字第五四九三號偵查卷第六頁），可徵捷運站音樂餐廳在被告接手經營之前
    已與告訴人交易往來一段期間，且九十年三月之前之貨款均已付清，被告自九十
    年五月間開始接手經營捷運站音樂餐廳後，向告訴人訂購之貨物金額不多，且貨
    款大多以現金給付。是由被告交付上開十五紙支票予告訴人係為清償其接手經營
    捷運站音樂餐廳之前該餐廳退票之貨款，被告並未因交付該十五紙支票予告訴人
    而獲取任何貨品或利益，且被告自九十年五月間開始接手經營捷運站音樂餐廳後
    ，向告訴人訂購之貨物金額不多，貨款亦大多以現金給付等情觀之，被告交付上
    開十五紙支票予告訴人，主觀上並無為自己不法之所有之意圖，客觀上亦未對告
    訴人施用詐術而使告訴人交付財物或得不法之利益，即與刑法上詐欺取財或詐欺
    得利罪之構成要件有間，自不能以詐欺罪相繩。
五、綜上所述，與被告往來之客戶或業務人員均已明瞭被告之別名為張筱蕙，被告在
    支票背面簽署別名背書，足以證明其主體之同一性，故其並無偽造「張筱蕙」姓
    名之犯意，自無行使偽造私文書可言。又依卷附公訴人所舉事證，至多僅能證明
    被告積欠告訴人貨款之事實，尚難單以被告單純未履行債務人義務之行為，逕認
    被告於向告訴人訂貨之始即預有詐欺之故意，自不能依此民事債務不履行之客觀
    事態，遽令其負詐欺罪責。此外復查無其他積極證據足資證明被告有公訴人所指
    之行使偽造私文書及詐欺犯行，本件不能證明被告犯罪，揆諸前揭判例意旨及說
    明，自應諭知被告無罪之判決。
據上論斷，應依刑事訴訟法第三百零一條第一項，判決如主文。
本案經檢察官陳舒怡到庭執行職務
中      華      民      國    九十二    年    十二    月    二十六    日
                                    臺灣臺北地方法院刑事第八庭
                                        審判長法  官 吳淑惠
                                              法  官 孫曉青
                                              法  官 張筱琪
右正本證明與原本無異。
如不服本判決，應於判決送達後十日內，向本院提出上訴狀。
                                              書記官 林佳蘋
中      華      民      國    九十二    年     十二     月    二十六    日


司法院資訊處製作；財團法人民間司法改革基金會備份。
